【裁判字號】    95,重訴,134
【裁判日期】    951212
【裁判案由】    確認優先承買權不存在
【裁判全文】
臺灣臺南地方法院民事判決             95年度重訴字第134號
原      告  甲○○
            乙○○
            丙○○
前  列三人
訴訟代理人  鄭世賢律師
被      告  台南縣新營市公所
法定代理人  丁○○
訴訟代理人  楊偉聖律師
上列當事人間請求確認優先承買權不存在事件，經本院於民國95
年11月28日言詞辯論終結，判決如下：
    主  文
原告之訴駁回。
訴訟費用由原告負擔。
    事 實 及 理 由
一、按確認法律關係之訴，非原告有即受確認判決之法律上利益
    者，不得提起之，民事訴訟法第247條第1項前段定有明文。
    又按所謂即受確認判決之法律上利益，係指法律關係之存在
    與否不明確，原告主觀上認為其在法律上之地位有不安之狀
    態存在，且此種不安之狀態，能以確認判決將之除去者而言
    （最高法院52年台上字第1240號判例參照）。本件原告主張
    渠等係經由本院94年度執字第34404號執行程序投標買受坐
    落台南縣新營市鎮429、429-1地號土地二筆，雖上開二
    筆土地上有被告興建之臨時寄骨所建物一棟，然其僅係臨時
    用途，且其係法院查封後始與訴外人張筱翠簽訂租約，則其
    就系爭土地之租賃權當不能對抗原告，故主張被告就上開二
    筆土地並無土地法第104條第1項之優先購買權存在等情，則
    為被告所否認，辯稱伊係上開二筆土地之承租人，並在其上
    建築房屋，故被告就該土地得主張優先承購權等語，依此，
    被告就上開拍賣二筆土地是否存有優先購買權，當即影響原
    告就上開二筆土地之拍定人法律上地位，而上開不安之狀態
    ，得以本件確認判決除去之，撥諸前揭規定及說明，原告提
    起本件確認之訴，應有受確認判決之法律上利益，應予准許
    ，合先敘明。
二、原告起訴主張：緣坐落台南縣新營市鎮429、429-1地號
    （權利範圍全部）之土地二筆（下簡稱系爭土地），原係原
    告之祖父王傳進所有，嗣於民國83年10月8日王傳進為分家
    產而擬將系爭土地分給三子王振林，然因其為逃避贈與稅之
    課徵，遂假借買賣原因將系爭土地登記予其三子媳張筱翠名
    下，故系爭土地實係原告王家之遺產，然系爭土地卻因訴外
    人張筱翠積欠訴外人日盛國際商業銀行借款未償而遭法院拍
    賣，原告基於保障慎終追遠並紀念祖先墳墓，遂於鈞院以94
    年度執字第34404號執行事件拍賣系爭土地時投標買受，此
    即原告為系爭土地拍定人之緣故。又系爭土地早於94年9月9
    日經台南縣鹽水地政事務所以收件鹽登字第97940號，依鈞
    院南院慶94執正字第34404號函辦理查封登記在案，而被告
    係於95年1月4日與訴外人張筱翠補簽訂系爭土地租賃契約，
    並約明租期自94年12月1日起至95年5月31日止，則上開租約
    顯已符合強制執行法第113條準用同法第51條第2項規定，該
    租約對系爭土地拍定人之原告自不生效力，縱執行法院未將
    該有礙執行效果之租賃關係予以排除，亦非得謂被告即得基
    於租賃關係對抗原告，而被告既不得對原告主張系爭土地之
    租賃關係，則被告對系爭土地自無土地法第104條規定之優
    先購買權存在，為此原告為保護就系爭土地之所有權利而提
    起本件訴訟，並聲明求為判決：確認被告就坐落台南縣新營
    市鎮429、429-1地號（權利範圍全部）土地二筆，無優
    先承買權存在等情。
三、被告則以：被告係自88年12月1日即因興建臨時寄骨所所需
    用建築基地，向訴外人張筱翠租用系爭土地（當時地號為台
    南縣新營市鎮430-2地號），租期至91年11月30日，其
    後91年12月再續約3年，嗣93年間系爭土地與同段429地號土
    地合併後，再分割增加同段429-1、429-2、429-3等3筆地號
    土地，被告興建之臨時寄骨所坐落於分割後之429-1地號土
    地，而分割後之429地號土地為供民眾整理先人遺骨處所，
    又輔助臨時寄骨所之功能，雖被告嗣後再於95年1月4日就系
    爭土地與訴外人張筱翠續訂租約，租期自94年12月1日起至
    95年5月31日止，而有查封後始簽訂第三份租約之情，然被
    告與訴外人張筱翠締約目的在於租用基地以供建築，且前後
    租約目的有持續性，此與締約時間是否在系爭土地查封前後
    所為無關，參以被告之租賃權既未經執行法院依聲請或依職
    權除去，則被告在系爭土地拍定時確有租賃權存在，被告當
    得主張土地法第104條第1項規定之優先購買權。為此聲明求
    為判決：原告之訴駁回等語，資為抗辯。
四、本件經本院整理後，兩造對下列事項均無爭執：
   1、坐落台南縣新營市鎮429（合併自同段430-2）、429-
      1（分割自同段429）、429-2（分割自同段429）、429-3
      （分割自同段429-1）等四筆地號土地登記為訴外人張筱
      翠所有，而訴外人張筱翠、王振林於83年12月間為向訴外
      人保證責任台南縣新營信用合作社借貸，遂以上開四筆土
      地設定新台幣（下同）10,800,000元之最高限額抵押權予
      貸與人作為借款之共同擔保，嗣於94年8 月間，因訴外人
      張筱翠等人無法清償借款，保證責任台南縣新營信用合作
      社之概括承受人即日盛國際商業銀行（下簡稱日盛商銀）
      即持確定之支付命令對訴外人張筱翠名下之上開四筆土地
      聲請強制執行。
   2、訴外人張筱翠於88年10月1日將合併前之坐落台南縣新營
      市鎮430-2地號、面積3014平方公尺之土地（即現今
      同段429地號土地北側）全部出租予被告，作為興建臨時
      寄骨所之用，約定租期自88年12月1日起至91年11月30 日
      ，每年租金5萬元，租期屆滿時，被告同意自行拆除地上
      物，恢復原狀，歸還土地給訴外人張筱翠，惟如有需延長
      租期時，另由雙方以書面協議延長之。被告隨即以上開土
      地向台南縣政府申請建造執照，並於89年10月間興建完成
      ，並取得使用執照。嗣雙方於上開租賃屆期時，另於91年
      12月1日簽訂新租約，除調高每年租金為75000元外，以相
      同之租賃內容將租期延至94年11月30日；待至該租約屆滿
      後，雙方復於95年1月4日簽訂新租約，約定租賃標的為同
      段429-1、429地號土地部分面積，共計2,728平方公尺，
      租期自94年12月1日起至95年5月31日止、租金18萬元，至
      其餘約定則均與原租賃契約相同。
   3、訴外人日盛商銀於94年8月間就上開四筆土地聲請強制執
      行時，業據提出被告與訴外人張筱翠於91年12月1日簽訂
      之上開租賃契約書，並表明查封之土地上有被告所興建之
      臨時寄骨所之建物存在，惟其無欲就該建物併予執行。嗣
      本院執行處即以其陳報內容訂定拍賣條件（僅就坐落台南
      縣新營市鎮429、429-1地號土地予以拍賣，另同段
      429-2、429-3地號土地則因被告為辦理新營市殯儀館聯外
      15米道路工程，業經台南縣政府依法徵收），並表明拍賣
      土地上之建物所有權人，如符合土地法第104條規定有優
      先承買權，應買人請自行查證，拍定後不點交等語。其後
      系爭土地經二次減價拍賣後，經原告以高於底價之6,216,
      000元投標買受，本院執行處遂於95年3月27日發函被告，
      請其於文到10內陳明是否願以該拍定價格優先購買系爭拍
      賣之土地，被告乃於95年4月7日以所財字第0950005810
      號函覆本院執行處，表明願以拍定價格優先購買系爭土地
      。然因原告對其優先承買之意思表示聲明異議，本院執行
      處遂於95年5月11日指示原告應提起本件訴訟，以確認被
      告無優先承買權後，原告始得購買系爭拍賣之土地。
   4、以上事實，有兩造分別提出之系爭土地登記謄本二份、原
      始土地登記謄本二份、被告與訴外人張筱翠簽訂之租賃契
      約影本一份、台南縣政府工務局臨時使用執照影本一份等
      文件為證，並經本院依職權調取本院94年度執字第34404
      號執行卷全卷核閱屬實，則此等事實自堪信為真實。
五、茲兩造有爭執者厥為：被告就系爭土地得否依土地法第104
    條規定，主張其優先承買權？以下論述之。
    按土地法第104條第1項規定：「基地出賣時，地上權人、典
    權人或承租人有依同樣條件優先購買之權。房屋出賣時，基
    地所有權人有依同樣條件優先購買之權。」係指房屋與基地
    分屬不同之人所有，而房屋所有人對於土地並有地上權、典
    權或租賃關係存在之情形而言（參最高法院69年台上字第94
    5號判例意旨）。蓋土地法第104條關於基地或房屋優先購買
    權之規定，旨在使地上建物（符合民法第66條第1項足以遮
    風避雨之定著物，此與該建物是否為臨時建物、違章建築或
    未辦保存登記之建物均無干涉）之利用與其基地所有權合歸
    於一人，藉以發揮土地之利用價值，盡經濟上之效用，並避
    免租賃關係消滅後，建物因無使用土地權限遭拆除還地，防
    杜紛爭。故必須對於基地有地上權、典權或租賃關係之存在
    ，且地上權人、典權人或承租人於基地上有房屋之建築者，
    始有本條優先購買權之適用（另參最高法院84年度台上字第
    83 號、91年度台上字第2154號判決要旨）；又承租人之基
    地優先購買權，必須在基地出賣時，仍具租賃關係為前提，
    如承租人之租賃關係已因租期屆滿而消滅，嗣後該基地標售
    時，原出租人與上開承租人間既無租賃關係之存在，即不得
    依土地法第104條規定主張優先購買權（參最高法院78年度
    台上字第1897號判決要旨）。查原告主張被告係於系爭土地
    遭法院查封後始與訴外人張筱翠訂定租賃契約，依強制執行
    法第113條準用第51條第2項規定，該租約對原告自不生效力
    ，則系爭土地於法院拍賣時，訴外人張筱翠與被告間既無租
    賃關係存在，被告自不得依土地法第104條規定主張優先購
    買權等情，則為被告所否認，並以前詞置辯。本院查：
   1、訴外人張筱翠於88年10月1日將合併前之坐落台南縣新營
      市鎮430-2地號、面積3014平方公尺之土地（即現今
      同段429地號土地北側）全部出租予被告，作為興建臨時
      寄骨所之用，約定租期自88年12月1日起至91年11月30 日
      ，每年租金5萬元，租期屆滿時，被告同意自行拆除地上
      物，恢復原狀，歸還土地給訴外人張筱翠，惟如有需延長
      租期時，另由雙方以書面協議延長之。被告隨即以上開土
      地向台南縣政府申請建造執照，並於89年10月間興建完成
      ，並取得使用執照。嗣雙方於上開租賃屆期時，另於91年
      12月1日簽訂新租約，除調高每年租金為75000元外，以相
      同之租賃內容將租期延至94年11月30日；待至該租約屆滿
      後，雙方復於95年1月4日簽訂新租約，約定租賃標的為同
      段429-1、429地號土地部分面積，共計2,728平方公尺，
      租期自94年12月1日起至95年5月31日止、租金18萬元，至
      其餘約定則均與原租賃契約相同等情，已如兩造前揭不爭
      執事項所述，並有上開三份租賃契約影本及系爭土地上所
      興建臨時寄骨所之使用執照影本分別附於本院卷及本院94
      年度執字第34404號執行卷內足稽，且原告對於被告確與
      訴外人張筱翠間就系爭土地間存有如上開租賃契約所示租
      賃關係，而被告復於租賃期間在系爭土地上興建臨時寄骨
      所建物一棟乙節均予是認，由是觀之，被告於88年間向訴
      外人張筱翠承租其所有430-2地號土地確作為興建房屋使
      用，並有建屋之事實，雖該建物名稱為臨時寄骨所，但該
      建物以鋼骨構造、有牆有屋頂，足以遮風避雨等情，亦有
      上開執行卷附之現場照片數張可參，自屬民法第66條第1
      項所示之定著物，亦不得因其名稱而否定被告有租地建屋
      之實。其次，被告雖與訴外人張筱翠先後簽訂三份租約，
      然該等租約期間均有連續性（即自88年12月1日起至91年
      11月30日、91年12月1日起至94年11月30日、94年12月1日
      起至95年5月31日），且租約第5條並約定：「租期屆滿，
      乙方（即被告）同意自行拆除地上物並恢復原狀，歸還土
      地給甲方（即訴外人張筱翠）。」等語，而系爭土地上迄
      今仍存有上開臨時寄骨所之建物，且被告迄今仍續占有使
      用等情，復為兩造所不爭，顯見雙方租賃關係自88年間起
      即未曾間斷，彼等僅係以書面契約書之方式表明租賃關係
      之繼續性（蓋租約並無要式性，只要雙方意思表示一致即
      可成立，書面僅是證明或公示作用），非謂雙方之租賃關
      係於書面所示到期日（諸如91年11月30日、94年11月30日
      、95年5月31日等是）即當然終止或解消，更非謂雙方之
      租賃關係於書面契約簽訂日期始告成立。今系爭429、429
      -1地號土地既自被告與訴外人張筱翠最初訂約時之同段43
      0-2地號土地合併、分割而來，而為本院94年度執字第344
      04號執行事件之拍賣標的，則被告於本院執行處於95年3
      月27日通知系爭土地業經拍定是否行使優先購買權時，被
      告仍於系爭土地上有租賃關係存在，復有建屋之事實，揆
      諸前揭判例、判決意旨之說明，其當得依土地法第104條
      第1項規定主張其對系爭土地之優先購買權。
   2、雖原告主張被告係於系爭土地經地政機關於94年9月9日為
      查封登記後之95年1月4日始與訴外人張筱翠簽訂系爭土地
      之租賃契約，則其於查封後所簽訂之租賃契約，依強制執
      行法第113條準用同法第51條第2項規定，對拍定人即原告
      自不生效力，被告既無租賃關係可得主張，自無土地法第
      104條之優先購買權等語，然查，依前開說明，被告與訴
      外人張筱翠就系爭土地所訂定之租賃契約早於88年12月間
      即已成立，嗣後書面簽約行為僅係將租期延長，並非另訂
      新租約，則被告即無查封後始行簽訂新租約之情事；縱雖
      被告於查封後，另與訴外人張筱翠於95年1月4日簽約延長
      租期，亦有違反強制執行法第51條第2項規定而對債權人
      （含拍定人在內）不生效力，惟按債務人就查封物所為移
      轉、設定負擔或其他有礙執行效果之行為，依強制執行法
      第51條第2項規定，僅對於債權人不生效力而已，並非絕
      對無效，如債務人之行為並不發生有礙執行效果之問題，
      債權人即不得對之主張不生效力（最高法院72年台上字第
      2642號判例意旨參照），是以，強制執行法第51條第2項
      規定乃就債務人所為行為有礙執行效果之情事予以規範，
      且其無效效果僅止於債權人，非謂締結地上權、典權或租
      賃關係之雙方亦均無效（亦即訂定租約之雙方，仍受該租
      賃關係之約束）。然依土地法第104條規定：「基地出賣
      時，地上權人、典權人或承租人有依同樣條件優先購買之
      權。房屋出賣時，基地所有權人有依同樣條件優先購買之
      權。其順序以登記之先後定之。前項優先購買權人，於接
      到出賣通知後十日內不表示者，其優先權視為放棄。出賣
      人未通知優先購買權人而與第三人訂立買賣契約者，其契
      約不得對抗優先購買權人。」等語觀之，地上權人、典權
      人或承租人之優先購買權，乃係對基地出賣人以相同條件
      向其為承買之意思表示，且其優先購買權之行使具有準物
      權之效力，是此，承租人之優先購買權乃係針對締約之對
      造（即出租人）所為承買之權利主張，與基地買受人（或
      拍定人）並無干係，雖承租人行使其優先購買權後，將使
      出租人原欲出售基地之對方（即買受人）無法購得該筆土
      地，然此係基於立法政策上欲使基地與基地上之房屋合歸
      一人所有，以盡經濟上效力，並杜紛爭之故，而賦予地上
      權人、典權人、承租人之準物權權利，此與法院之強制執
      行行為即無妨礙，況承租人縱於基地查封後始向基地所有
      人承租基地，依強制執行法第51條第2項規定，僅係該租
      賃關係對債權人不生效力，非謂租賃之雙方亦同屬無效，
      而被告既對訴外人張筱翠仍得就系爭土地主張租賃關係，
      則於系爭土地出賣（或拍定）時，被告當得依土地法第
      104條規定對出賣人（即訴外人張筱翠，執行法院僅係代
      訴外人張筱翠拍賣其所有物）主張優先購買權，乃原告逕
      以強制執行法第51條第2項規定否定被告之優先購買權云
      云，即屬無據，自不足採。
   3、又被告雖向訴外人張筱翠承租範圍包含系爭429-1地號土
      地及同段429地號部分土地面積，共計2,728平方公尺，然
      其所興建之臨時寄骨所僅坐落於系爭429-1地號土地，至
      系爭429地號土地則為空地，被告並未於其上興建任何建
      物等情，為兩造所是認（見本院95年11月28日言詞辯論筆
      錄），則被告於系爭429地號土地上似無租地建屋之情，
      揆諸前揭最高法院84年度台上字第83號判決要旨，被告能
      否就系爭429地號土地主張其優先購買權，自非無疑義。
      然查，系爭429、429-1地號土第二筆，均係自被告最初承
      租之同段430-2地號合併、分割而來，已如兩造前揭不爭
      執事項所述，且被告縱經書面更替，其租賃範圍並無甚改
      變，換言之，被告於95年1月4日簽訂租約所示之租賃範圍
      ，即為其88年12月間所承租之同段430-2地號土地。且查
      ，被告於承租同段430-2地號土地後，即委由訴外人侯盛
      雄建築師監造其供民眾使用之臨時寄骨所，雖臨時寄骨所
      地面層占用面積僅191.55平方公尺，然其基地面積尚須包
      含因道路退縮之占用面積38.96平方公尺，及法定空地面
      積2677.54平方公尺，故合計建築基地面積達2908.05平方
      公尺等情，有被告提出原告並無爭執之台南縣政府工務局
      89南工局使字第1577號臨時使用執照影本一份在卷可證，
      然系爭429-1地號土地全部面積僅1873平方公尺一節，復
      有原告提出之土地登記謄本一份足稽，顯見被告所興建之
      臨時寄骨所之基地面積尚非系爭429-1地號土地可單獨涵
      蓋，亦且系爭430-2地號土地乃被告於88年間承租以後始
      經地政機關於93年11月間逕為分割（非經土地所有人協議
      或經法院裁判分割），致使被告所興建之臨時寄骨所地面
      層建物全數坐落於系爭429-1地號土地上，自非土地所有
      人或承租人於租地建屋之時可得預見，是以建築基地縱因
      嗣後地政機關之逕為分割而割裂為數筆土地時，並不因此
      影響建築基地之面積及範圍。綜此，被告既承租系爭429
      、429-1地號土地以興建房屋，且其建築基地面積與其租
      賃面積相當，依土地法第104條規定，其當得就租賃之上
      開二筆土地均得主張優先購買權。
六、綜上所述，被告確於系爭土地有租賃關係之存在，且其並於
    基地上有房屋之建築，依前揭土地法第104條規定及最高法
    院判例、判決要旨說明，被告對系爭土地自得主張優先購買
    權。從而，原告起訴請求確認被告就系爭土地並無優先購買
    權云云，自屬無據，不應准許。
據上論結，原告之訴為無理由，依民事訴訟法第78條，判決如主
文。
中    華    民    國    95    年    12    月    12    日
                  民事第三庭    法  官  林彥君
以上正本係照原本作成
如對本判決上訴，須於判決送達後20日內向本院提出上訴狀
中    華    民    國    95    年    12    月    12    日
                                書記官  張豐榮


司法院資訊處製作；財團法人民間司法改革基金會備份。
